【裁判字號】    90,自,203
【裁判日期】    900515
【裁判案由】    誣告
【裁判全文】
臺灣臺北地方法院刑事判決                            九十年度自字第二三號
    自  訴  人  乙○○
    代  理  人  楊逸民律師
    被      告  甲○○
    選任辯護人  趙建華
                李慧珠
右列被告因誣告案件，經自訴人提起自訴，本院判決如左：
    主  文
甲○○無罪。
    理  由
一、自訴意旨如附件之自訴狀所載。
二、按犯罪事實應依證據認定之，無證據不得推定其犯罪事實；又不能證明被告犯罪
    者，應諭知無罪之判決，刑事訴訟法第一百五十四條、第三百零一條第一項分別
    定有明文。又被害人之陳述為認定事實之依據時，必其陳述並無瑕疵，且就其他
    方面調查，亦與事實相符，始得採為論罪科刑之依據。所謂無瑕疵，係指被害人
    所為不利於被告之陳述，與社會上一般生活經驗或卷存其他客觀事實並無矛盾而
    言；至所謂就其他方面調查認與事實相符，非僅以所援用之旁證足以證明被害結
    果為已足，由須綜合一切積極證據佐證，在推理上無從另為其他合理原因之假設
    ，有不一於此，即不能以被害人之陳述作為論斷之證據。又刑事訴訟法上所謂認
    定犯罪事實之證據，係指足以定被告確有犯罪行為之積極證據而言，該項證據自
    須適合於被告犯罪事實之認定，始得採為斷罪資料；如未能發現相當證據，或證
    據不足以證明，自不能以推測或擬制之方法，以為裁判之基礎，又告訴人之告訴
    ，係以使被告受刑事訴追為目的，是其陳述是否與事實相符，仍應調查其他證據
    以資審認，經最高法院二十九年上字第三一○五號、四十年台上字八十六號、五
    十二年台上字第一三○○號分別著有判例可資參照。
三、自訴人認被告甲○○涉有刑法第一百六十九條第一項之誣告罪嫌，無非以被告田
    樂中於八十八年三月一日與丙○○結婚後，因被告甲○○有財產數億元，又已八
    十六歲高齡，為避免將來丙○○為遺產稅所苦，決定於生前將如附表一、二所示
    之五筆不動產產權利範圍全部或部分過戶與丙○○，故授權丙○○辦理過戶手續
    ，而該五筆不動產即由丙○○委由自訴人辦理過戶手續，詎被告田樂中嗣後與丙
    ○○感情生變，欲討回前揭贈與丙○○之不動產，明知上情係被告田樂中自行授
    權辦理，竟基於誣告之犯意，意圖使自訴人受刑事處分，虛構丙○○與自訴人未
    經被告田樂中之同意之事實，向台灣台北地方法院檢察署提出刑事告訴，告訴自
    訴人與丙○○等人共同以偽造文書及竊盜之方法竊取被告甲○○之如附表一、二
    所示之不動產，並提出台灣台北地方法院檢察署八十八年度偵字第二五三六一號
    不起訴處分書為其主要論據；訊據被告甲○○堅決否認其有誣告自訴人之犯行，
    其辯稱意旨略以：其並無誣告自訴人，授權書之簽立，其簽名時完全不知道該內
    容，其因與丙○○間發生婚姻及財產糾紛，其委由律師全權處理，依法爭取權利
    ，該案中，自訴人係辦理其與丙○○間之不動產權移轉之代理人，在其與丙○○
    間之不動產產權訴訟中，其否認丙○○自其名下移轉登記入已之不動產具合法之
    程序，有詐欺及偽造文書之嫌，而自訴人始終參與其事，是難脫與丙○○有共犯
    之嫌等語。
四、被告甲○○雖於八十八年十一月十八日，確有委任代理人具狀向台灣台北地方法
    院檢察署提出告訴（八十八年度偵字第二五六三一號），告訴自訴人與丙○○等
    人就移轉如附表一、二之所有權有共犯刑法第二百十六條、第二百十條、第三百
    二十條等罪嫌，並經該署檢察官處分不起訴確定，業經本院向該署調閱前揭偵查
    卷宗查明屬實，而被告甲○○亦確有簽立一份內容（日期為八十八年七月七日）
    為：「茲因本人甲○○所有下列不動產所有權（按即如附表一、二所示之不動產
    ），同意依下列持份分贈與本人妻丙○○，有關產權移轉及用印申報稅務事宜，
    均授權其自行辦理或其指定之代書辦理，並交付印鑑證明、印鑑章及權狀以為辦
    理自簽立時生效，特具本授權書為據」等語，除有該授權書影本附於前揭偵查卷
    第一九四頁可稽外，復據被告甲○○於前揭案件檢察官偵查時供稱：該授權書是
    其簽名並蓋章等語（見前揭偵卷第一九○頁）甚明；惟按告訴人所訴事實，不能
    證明其係實在，對於被訴人為不起訴處分確定者，是否構成誣告罪，尚因就其有
    無虛構誣告之故意以為斷，並非當然可以誣告罪相繩，而誣告罪之成立以意圖他
    人受刑事處分或懲戒處分，而為虛偽之告訴告發報告者為要件。所謂虛偽係指明
    知無此事實故意捏造而言，若告訴人誤認有此事實或以為有此嫌疑，自不得指為
    虛偽，即難科以本罪（最高法院四十年台上字第八八號、五十九年台上字第五八
    一號判例參照），則本件茲有爭議，而須審究者，厥為被告甲○○提出前揭告訴
    之事實，是否為明知為虛偽？抑或以為有此嫌疑，始提出告訴？經查，被告甲○
    ○乃出生於二年九月十五日，而其前妻丙○○則出生於五十八年一月二十五日，
    而該二人係於八十八年三月一日結婚，有其二人之戶籍謄本附於前揭偵卷第十四
    頁可參，則如以被告甲○○及丙○○二人八十八年三月一日結婚當日計算，被告
    甲○○當時已有八十五歲，而丙○○僅有三十歲，參以證人鍾林珍郁於前揭案件
    檢察官偵查時證稱：「（婚姻有何條件？）須傳宗接代及照料田某」、「（生子
    方式？）自然不行及用人工，湯女完全了解並同意，田某允諾給一千萬元及房子
    一幢，存摺及權狀須由田某保管」、「田某六月底生病前都有連絡，田某有抱怨
    湯女星期六、日常不在家，並且二人不同房．．．」、「我曾陪同二人到江漢生
    醫生處就醫，是第二至四次，江醫生稱田某有生育能力，須湯女配合，而湯女以
    剛嫁不熟悉拒絕，江醫生要我勸湯女配合，湯女對我說，她不願生小孩」等語（
    見前揭偵卷第一八七頁以下），顯見被告甲○○與其前妻結婚時，已然有允諾須
    給付丙○○一千萬元、及房子一幢，而丙○○須配合傳宗接代及照料被告甲○○
    安享晚年，然丙○○並完全履行其所答應之條件，則被告甲○○衡情豈有心甘情
    願將如附表一、二所示不動產之大部分所有權以贈與方式移轉登記予丙○○之理
    ？則被告甲○○稱：其雖有簽名，但沒有看內容，衡諸常理，尚非無據，而此亦
    可從證人鍾林珍郁復另證稱：「．．．八月一日要成立甲○○教育基金會，田某
    稱會址四十九號二、三樓，權狀由湯女保管，至八月四日張牧師問湯女亦無法拿
    到影本，至十月五日查詢才知不動產已不在田某名下」等語（見前揭偵卷第一八
    七頁背面）益證被告甲○○可謂係僅有簽名，而不知有授權之事應可認定。次查
    ，如附表一、二所示之不動產，丙○○確係請自訴人為其辦理相關移轉登記手續
    等情，亦據自訴人所自承，業如前述，則被告甲○○既係不知其已有授權丙○○
    處理如附表一、二所示之不動產相關移轉登記之事宜，則其對參與其事之人，質
    疑是否有不良之動機，甚或有共犯之嫌，顯非無據，則被告甲○○對於前揭告訴
    內容，確實有其合理之依據及懷疑，揆諸前揭說明，尚不能僅以自訴人嗣經台灣
    台北地方法院檢察署檢察官為不起訴處分，遽為被告甲○○不利之認定。此外，
    復查並無積極證據足令本院確信被告甲○○有自訴人所指之誣告犯行，不能證明
    被告甲○○犯罪，爰為其無罪判決之諭知。
據上論斷，應依刑事訴訟法第三百四十三條、第三百零一條第一項判決如主文。
中      華      民      國    九十      年      五      月     十五     日
              臺灣臺北地方法院刑事第四庭
                                          法  官    蔡守訓
右正本證明與原本無異。
如不服本判決，應於判決送達後十日內向本院提出上訴狀 (應附繕本) ，上訴於
臺灣高等法院。
                                          書記官    林義盛
中      華      民      國    九十      年      五      月    十八    日


司法院資訊處製作；財團法人民間司法改革基金會備份。
